臺灣臺北地方法院刑事判決　　　　　　99年度訴字第628號
公　訴　人　台灣台北地方法院檢察署檢察官
被　　　告　郭衍毅
　　　　　　林秋
　　　　　　蔡恩惠
上列被告因偽造文書等案件，經檢察官聲請簡易判決處刑（98年
度偵字第18953號），本院認不宜逕以簡易判決處刑，改依通常
程序審理，判決如下：
    主  文
郭衍毅共同行使偽造私文書，足以生損害於他人，處有期徒刑捌
月，減為有期徒刑肆月，如易科罰金，以新台幣壹仟元折算壹日
。扣案如附表所示之印文、署押均沒收。
林秋共同行使偽造私文書，足以生損害於他人，處有期徒刑陸
月，如易科罰金，以新台幣壹仟元折算壹日，減為有期徒刑參月
，如易科罰金，以新台幣壹仟元折算壹日。緩刑貳年。扣案如附
表所示之印文、署押均沒收。
蔡恩惠共同行使偽造私文書，足以生損害於他人，處有期徒刑陸
月，如易科罰金，以新台幣壹仟元折算壹日，減為有期徒刑參月
，如易科罰金，以新台幣壹仟元折算壹日。扣案如附表所示之印
文、署押均沒收。
    事  實
一、緣翁灝翔（由本院另案審理中）於民國94年間起擔任聯邦商
    業銀行股份有限公司（下稱聯邦銀行）東門分行房貸業務人
    員，利用聯邦銀行規定透過信義房屋、太平洋房屋、中信房
    屋三大仲介買賣房屋之貸款案授權由分行自行辦理估價，無
    庸經總行進行鑑價之機會，分別透過代書即真實姓名不詳自
    稱「小陳」之成年男子（下稱小陳）、陳世益、張祈祥等人
    ，與郭衍毅、林秋（聲請簡易判決處刑書誤為涼）、蔡恩
    惠為下列行為：
（一）郭衍毅於95年間，欲辦理貸款取得金錢，嗣經人介紹認識
      翁灝翔之朋友綽號「阿凱」之成年男子及小陳，詎共同意
      圖為自己不法之所有，利用聯邦銀行規定經由三大仲介成
      交之貸款案不必再由總行鑑定房屋價格之機會，於96年1
      月間，由郭衍毅擔任買屋之人頭，與房屋所有人宋秀媚簽
      約購買台北縣汐止市（現改制為新北市汐止區○○○路
      304號4樓，買賣價金為新台幣（下同）350萬元，事後偽
      造買賣價金為500萬元之不動產買賣契約書（偽造宋秀媚
      之印文、署名數量如附表編號1所示），持之向聯邦銀行
      核貸部門行使，以提高房屋買賣價金之詐術向聯邦銀行申
      請450萬元之房屋貸款，使聯邦銀行因此陷於錯誤，嗣聯
      邦銀行於96年2月5日核准貸款350萬元予郭衍毅，足以生
      損害於聯邦銀行及宋秀媚。
（二）林秋於95年6月間，透過呂明言（音同）以420萬元購買
      簡宏展名下之台北縣三重市（現改制為新北市三重區○○
      ○街235巷3號5樓以供自用，然不欲負擔自備款，欲就實
      際買賣房屋價金全額取得貸款，遂與翁灝翔、陳世益，共
      同意圖為自己不法之所有，利用聯邦銀行前開規定，事後
      偽造買賣價金為460萬元之不動產買賣合約書（偽造簡宏
      展之印文、署名數量如附表編號2所示），持之向聯邦銀
      行核貸部門行使，以提高房屋買賣價金之詐術向聯邦銀行
      申請400萬元之房屋貸款，使聯邦銀行因此陷於錯誤，於
      95年7月6日核准貸款成數8成，金額368萬元予林秋，足
      以生損害於聯邦銀行及簡宏展。
（三）蔡恩惠於95年11月間，以380萬元購買陳佑光名下之台北
      縣三峽鎮（現改制為新北市三峽區○○○路107巷6號3樓
      房屋，為提高貸款額度，與翁灝翔、張祈祥，共同意圖為
      自己不法之所有，利用聯邦銀行前開規定，事後偽造買賣
      價金為480萬元之不動產買賣合約書（偽造陳佑光之印文
      、署名數量如附表編號3所示），持之向聯邦銀行核貸部
      門行使，以提高房屋買賣價金之詐術向聯邦銀行申請440
      萬元之房屋貸款，使聯邦銀行因此陷於錯誤，嗣聯邦銀行
      核准貸款成數約8成，於95年12月6日貸款380萬元予蔡恩
      惠，足以生損害於聯邦銀行及陳佑光。
二、案經聯邦銀行訴由台灣台北地方法院檢察署檢察官聲請簡易
    判決處刑。
    理  由
一、被告郭衍毅、林秋、蔡恩惠對於以下本院作為判斷依據之
    各項證據資料，均不爭執其證據能力，本院審酌該等言詞供
    述及書面作成時之情況，認為以之作為證據為適當，依刑事
    訴訟法第159條之5規定，均得作為證據。
二、訊據被告郭衍毅、林秋、蔡恩惠均矢口否認有何偽造文書
    等犯行，被告郭衍毅固坦承台北縣汐止市○○路304號4樓房
    屋在伊名下之事實，惟辯稱：翁灝翔的朋友叫「阿凱」之人
    叫伊在文件上簽名，說簽下去就會有一棟房子云云；被告林
    秋固坦承於94年間以405萬元購買台北縣三重市○○街235
    巷3號5樓房屋，委任陳世益幫忙貸款，伊取得貸款金額368
    萬元等事實，惟辯稱：貸款是陳代書辦的，伊不清楚為何買
    賣契約書上記載成交金額為460萬元云云；被告蔡恩惠固坦
    承購買台北縣三峽鎮○○路107巷6號3樓房屋，買賣價金為
    380萬元，貸款手續是代書去辦的，代書姓張，房屋貸款金
    額也是380萬元，伊有付了自備款10萬元之事實，惟辯稱：
    貸款是張祈祥跟汪先生在處理，伊不清楚房屋金額477萬元
    之事云云。然查：
（一）證人宋秀媚證稱：於96年1月5日將台北縣汐止市○○路
      304號4樓房屋賣出，賣350萬元，陳代書跟我說他有買方
      ，但我沒有跟他簽合約，這份契約我沒有看過等語歷歷（
      96年9月17日偵查筆錄，96年度他字第5899號卷三第108頁
      ），被告郭衍毅亦坦承：台北縣汐止市○○路304號4樓房
      屋是伊購買的，買賣價金為350幾萬，貸款350幾萬，知道
      銀行放款金額（應係不實之房屋金額）500萬元等情（96
      年9月17日偵查筆錄，96年度他字第5899號卷三第110頁）
      ，則被告郭衍毅於96年1月5日以350萬元向宋秀媚購買上
      開房屋，且雙方並未簽署卷附之太平洋房屋不動產買賣契
      約書（98年度偵字第18953號卷第62-70頁），且被告郭衍
      毅明知其向宋秀媚購買房屋之價金為350萬元，取得貸款
      金額為350萬元等節，堪以認定。被告郭衍毅坦承聯邦銀
      行貸款申請書上「郭衍毅」之簽名為其所簽，以及該申請
      書上記載之手機0000000000號為其所使用（本院99年8 月
      20日準備程序筆錄），該貸款申請書載明貸款金額為450
      萬元，復有聯邦銀行貸款申請書在卷可稽（98年度偵字第
      18953號卷第60頁），足認被告郭衍毅確有參與申請上開
      房屋之貸款事宜。被告郭衍毅辯稱：伊當時是要辦貸款，
      經人介紹翁灝翔及其朋友阿凱，阿凱叫伊在文件上簽名，
      說簽下去就會有一棟房子，伊到法院開庭才知道聯邦銀行
      貸款的事情云云（本院99年8月20日準備程序筆錄），則
      被告郭衍毅亦知悉簽名之效力是購買房子，亦知悉購買該
      房屋之價金低於申辦貸款之金額，且其親自於貸款申請書
      上簽名，即難諉稱不知翁灝翔、阿凱等人虛偽提高房屋買
      賣價金向銀行申辦貸款之事，所辯顯無可採。
（二）被告林秋供稱：台北縣三重市○○街235巷3號5樓之房
      屋是伊購買，買價是420萬元，契約是伊親簽；伊沒有委
      託信義房屋，僅委託代書等語（96年9月17日偵查筆錄，
      96年度他字第5899號卷三第107頁；98年8月11日，98年度
      他字第994號卷第63頁），復有聯邦銀行消費性貸款申請
      書、信義房屋不動產買賣合約書、借款契約書（98年度偵
      字第18953號卷第第26-37頁）在卷可稽，足認被告林秋
      明知向聯邦銀行申請貸款之金額為400萬元，且不動產買
      賣合約書上記載之買賣價金為460萬元，與實際買賣價金
      不符，又被告林秋明知沒有委託信義房屋仲介，竟仍簽
      署信義房屋之不動產買賣合約書。再被告林秋供稱：伊
      請陳代書即陳世益辦理貸款，陳世益有叫伊去對保，伊向
      銀行貸款368萬元等語明確（本院99年4月30日準備程序筆
      錄），則被告林秋既有去對保，亦清楚聯邦銀行核貸金
      額為368萬元，即難諉以貸款都是陳世益辦的，伊對貸款
      過程及金額均不清楚。又聯邦銀行所提出被告林秋用以
      申辦貸款之不動產買賣合約書上之簡宏展印文與本院調取
      之土地登記申請書、土地建築改良物買賣所有權移轉契約
      書及台北市北投區戶政事務所印鑑證明上之簡宏展印文不
      符，此有信義房屋不動產買賣合約書、土地登記申請書、
      土地建築改良物買賣所有權移轉契約書、台北市北投區戶
      政事務所印鑑證明（本院卷第163-168頁）在卷可參，證
      人簡宏展復到庭證稱：沒有簽過上開不動產買賣合約書，
      登記資料裡的身分證及印鑑證明是伊的，當初是伊父親簡
      添城去處理一情（本院99年12月1日審判筆錄），核與證
      人即辦理該房屋買賣過戶之代書張芝堂到庭證稱：該屋是
      陳世益交件請伊辦理過戶，房子的賣方應該是簡宏展之父
      簡添城等語相符（本院99年12月1日審判筆錄），則如被
      告林秋簽署之信義房屋不動產買賣合約書係簡添城代理
      簡宏展所簽署，其上印文應與土地登記資料上之印文相同
      ，兩者既不相同，足認該不動產買賣合約書上並非簡宏展
      之印章所蓋印。再證人張芝堂證稱：這件的貸款不是伊辦
      理，伊應該是把權狀交給陳世益等語（本院99年12月1日
      審判筆錄），而陳世益已於99年4月1日死亡，有戶役政連
      結作業系統資料1紙在卷可參（本院卷第133頁），無從再
      行查證，附此敘明。綜上，被告林秋明知買賣價金並非
      460萬元，且亦非透過信義房屋仲介，仍於信義房屋不動
      產買賣合約書上簽名，並向聯邦銀行申辦貸款400萬元，
      其明知陳世益以此詐欺手段向聯邦銀行詐取超出原本房屋
      價值所可能貸得之貸款，仍參與之，其犯行明確，已堪認
      定。
（三）被告蔡恩惠供稱：台北縣三峽鎮○○路107巷6號3樓房屋
      是伊向陳佑光購買，買380萬，貸款420萬等語在卷（96年
      9月17日偵查筆錄，96年度他字第5899號卷三第106頁），
      核與證人陳佑光證稱：95年11月間賣三峽鎮○○路107巷6
      號3樓房屋給蔡恩惠，沒有找仲介，金額約370或380萬元
      ，絕對沒有超過400萬等語相符（96年8月30日偵查筆錄，
      96年度他字第5899號卷三第71-74頁），則被告蔡恩惠明
      知以380萬元向陳佑光購買上開房屋，卻欲貸款較高金額
      一情，堪以認定。又被告蔡恩惠坦稱聯邦銀行貸款申請書
      係伊親自簽名（本院99年8月20日準備程序筆錄），而該
      貸款申請書上填載貸款總金額為440萬元，有該貸款申請
      書在卷可參（98年度偵字第18953號卷第48頁），而聯邦
      銀行嗣於95年12月6日核准被告蔡恩惠貸款380萬元，亦有
      借款契約書1紙在卷可佐（98年度偵字第18953號卷第58、
      59頁），則以一般銀行放款實務而言，房屋貸款金額絕無
      可能等同於房屋買賣價額，而應低於此數，被告蔡恩惠以
      380萬元購買上開房屋，申請貸款金額高於實際房屋買賣
      金額，其即難諉稱不知買賣合約書上房屋買價業經調高，
      而屬虛偽不實。又被告蔡恩惠向聯邦銀行申請貸款之不動
      產買賣合約書，經提示予證人陳佑光辨認，證人陳佑光證
      稱：這份契約書不是我簽的，我們只有簽簡略的買賣合約
      書，去書局買的，沒有寫這麼複雜的契約書等語明確（96
      年8月30日偵查筆錄，96年度他字第5899號卷三第71-74頁
      ），堪認該份買賣契約書係經偽造。再被告蔡恩惠供稱：
      伊確實說要貸款420萬元，有付款給張祈祥，是銀行貸款
      下來的金額扣除掉給伊的部分，扣掉給賣方的380萬元，
      伊最後拿到10幾萬元，張祈祥說多出來的10幾萬元是退還
      給伊等語（本院99年11月10日審判筆錄），是被告蔡恩惠
      除了貸款取得房屋買賣價金全額外，另外還取得10幾萬元
      ，則被告蔡恩惠明知該屋買賣金額為380萬元，竟能取得
      超過380萬元之房屋貸款，其參與本件以不實文書向聯邦
      銀行詐取款項之事證明確，已堪認定。
（四）檢察官聲請傳訊證人洪耀庭、吳佩紋、施政廷，以證明聯
      邦銀行事後就上開3棟房屋鑑價，鑑定之價額及鑑定之程
      序為何，核與被告是否成立犯罪無關，且本案犯罪事實已
      臻明確，無再調查之必要，故不再傳訊，併此敘明。
三、核被告郭衍毅、林秋、蔡恩惠所為，均係犯刑法第216條
    、第210條之行使偽造私文書罪，及同法第339條第1項之詐
    欺取財罪。被告3人由共犯翁灝翔、小陳等人偽造署押之行
    為，為偽造私文書之前階段行為，而偽造私文書後持以行使
    ，其偽造私文書之低度行為，應為行使偽造私文書之高度行
    為所吸收，均不另論罪。檢察官聲請簡易判決處刑認被告林
    秋、蔡恩惠係行使變造之私文書，尚有未合，惟起訴法條
    同一，無庸變更，附此說明。被告郭衍毅與翁灝翔、阿凱、
    小陳間，被告林秋與翁灝翔、陳世益間，被告蔡恩惠與翁
    灝翔、張祈祥間，就上開犯行，分別有犯意聯絡及行為分擔
    ，為共同正犯。被告與共犯持偽造之不動產買賣契約書向聯
    邦銀行行使，以詐取貸款金額之一行為，涉犯行使偽造私文
    書、詐欺取財二罪，為想像競合犯，應依刑法第55條規定，
    從一重之行使偽造私文書罪處斷。爰審酌被告郭衍毅、林秋
    、蔡恩惠均否認犯行，被告郭衍毅為房屋買賣之人頭，並
    無買屋之真意，被告林秋、蔡恩惠均係買屋自住，欲取得
    較高房屋貸款成數而為本件犯行，再被告郭衍毅自97年7月
    之後即未繳貸款，被告林秋均有按時繳交貸款，被告蔡恩
    惠亦與聯邦銀行協商還款條件等情，業據告訴代理人陳述在
    卷，暨被告林秋、蔡恩惠並任何犯罪紀錄，素行良好，被
    告郭衍毅前有施用毒品送觀察勒戒之紀錄等一切情狀，分別
    量處如主文所示之刑，並諭知易科罰金之折算標準。被告3
    人所犯之罪，合於中華民國九十六年罪犯減刑條例第2條第1
    項第3款規定，應予減刑，爰依該條例第7條第1項減為如主
    文所示之刑，並就被告林秋、蔡恩惠部分諭知易科罰金之
    折算標準。末查，被告林秋前未曾因故意犯罪受有期徒刑
    以上刑之宣告，有台灣高等法院被告前案紀錄表存卷可參，
    經此司法偵審程序後，當知所警惕，本院認其所受宣告之刑
    ，以暫不執行為適當，爰諭知被告林秋緩刑2年，以勵自
    新，並觀後效。再查，被告郭衍毅、林秋、蔡恩惠與共犯
    間分別偽造如附表所示之署押、印文，不問屬於犯人與否，
    均沒收。
據上論斷，依刑事訴訟法第452條、第299條第1項前段，刑法第
28條、第216條、第210條、第219條、第339條第1項、第55條、
第41條第1項前段、第74條第1項第1款，中華民國九十六年罪犯
減刑條例第2條第1項第3款、第7條、第9條，刑法施行法第1條之
1，判決如主文。
本案經檢察官郭郁到庭執行職務
中    華    民    國   100    年    4     月    8     日
                  刑事第七庭  審判長法  官  林庚棟
                                    法  官  章曉文
                                    法  官  林欣苑
上正本證明與原本無異。
如不服本判決應於收受送達後10日內向本院提出上訴書狀，並應
敘述具體理由；其未敘述上訴理由者，應於上訴期間屆滿後20日
內向本院補提理由書（均須按他造當事人之人數附繕本）「切勿
逕送上級法院」。告訴人或被害人如對於本判決不服者，應具備
理由請求檢察官上訴，其上訴期間之計算係以檢察官收受判決正
本之日期為準。
                                    書記官  莊怡仙
中    華    民    國   100    年    4     月    8     日
附錄所犯法條
中華民國刑法第216條
（行使偽造變造或登載不實之文書罪）
行使第 210 條至第 215 條之文書者，依偽造、變造文書或登載
不實事項或使登載不實事項之規定處斷。
中華民國刑法第210條
（偽造變造私文書罪）
偽造、變造私文書，足以生損害於公眾或他人者，處 5 年以下
有期徒刑。
中華民國刑法第339條
（普通詐欺罪）
意圖為自己或第三人不法之所有，以詐術使人將本人或第三人之
物交付者，處 5 年以下有期徒刑、拘役或科或併科 1 千元以下
罰金。
以前項方法得財產上不法之利益或使第三人得之者，亦同。
前二項之未遂犯罰之。
附表
┌──┬─────┬─────────────────┐
│編號│所涉被告  │署押、印文數量                    │
├──┼─────┼─────────────────┤
│1   │郭衍毅    │不動產買賣契約書上偽造之「宋秀媚」│
│    │          │署名1枚、印文4枚                  │
├──┼─────┼─────────────────┤
│2   │林秋    │不動產買賣合約書上偽造之「簡宏展」│
│    │          │署名2枚、印文8枚                  │
├──┼─────┼─────────────────┤
│3   │蔡恩惠    │不動產買賣合約書上偽造之「陳佑光」│
│    │          │署名2枚、印文5枚                  │
└──┴─────┴─────────────────┘